臺灣臺北地方法院刑事判決　　　　　　　 95年度自字第120號
自　訴　人　乙○○
　　　　　　　　　　樓
代　理　人　李文中律師
　　　　　　粘毅群律師
被　　　告　甲○○
　　　　　　丙○○
　　　　　　　　　　2樓之5
上列被告因公然侮辱等案件，經自訴人提起自訴，本院判決如下
：
    主  文
甲○○意圖散布於眾，而指摘足以毀損他人名譽之事，處拘役伍
拾日，如易科罰金，以新台幣壹仟元折算壹日。
丙○○公然侮辱人，處拘役參拾日，如易科罰金，以新台幣壹仟
元折算壹日。
    事  實
一、被告甲○○、丙○○為民主進步黨（下稱民進黨）立法委員
    ，自訴人乙○○對於總統、夫人吳淑珍、女婿趙建銘涉貪瀆
    弊案，於民國九十五年八月十二日在台北市二二八紀念公園
    發起百萬人民反貪腐運動，要求所有支持該次運動者，以一
    人新台幣一百元承諾金劃撥支持該運動，表達百萬人民要求
    陳水扁總統下台之決心之活動心生不滿，二人遂於九十五年
    九月七日在台北市○○○路一號民進黨立法院黨團召開多數
    人能共聞見之記者會，於記者會現場，甲○○基於意圖散布
    於眾之犯意，表示：「乙○○根本不入流，他那種英雄浪漫
    的形象，投懷送抱的那麼多，根本不用買春，還多到可以賣
    ，應該是懷疑乙○○有沒有在賣，而不是有沒有在買。」等
    語，指摘上開足以毀損乙○○名譽之事，丙○○則基於公然
    侮辱人之犯意，以「畜牲」之字眼，出言侮辱乙○○。
二、案經乙○○提起自訴。
    理  由
一、被告甲○○經本院合法傳喚未到庭，亦未具狀答辯；被告丙○○雖亦經本院合法傳喚未到庭，惟具狀坦承其於上開記者
    會以「畜牲」之字眼質疑自訴人乙○○於九十五年九月六日
    以「拿人手短，吃人嘴軟」等語辱罵恩師高俊明牧師之言論
    ，辯稱：「其說乙○○畜生，係評論乙○○欠缺道德，不知
    感恩，忘恩負義，並非出於侮辱之意。倒扁活動係政治事件
    ，本可受公評，屬善意發表之言論，且其召開公聽會評述，
    亦受憲法言論免責之保障。」等語。經查：
（一）上開被告甲○○、丙○○二人於九十五年九月七日在台北
      市○○○路一號民進黨立法院黨團召開多數人能共聞見之
      記者會，於記者會現場，被告甲○○表示自訴人根本不入
      流，他那種英雄浪漫的形象，投懷送抱的那麼多，根本不
      用買春，還多到可以賣，應該是懷疑自訴人有沒有在賣，
      而不是有沒有在買等語，被告丙○○則以「畜牲」之字眼
      評論自訴人等情，業據自訴人、自訴代理人李文中、粘毅
      群律師具狀及自訴代理人粘毅群律師到庭指訴明確，被告
      丙○○亦自承其以「畜牲」之字眼形容自訴人，且有該次
      記者會民視及ＴＶＢＳ二電視台錄影光碟各一件及現場照
      片三紙在卷可憑，並經本院勘驗各該光碟確係被告召開記
      者會之錄影內容無誤，並製有勘驗筆錄在卷可憑（詳本院
      九十五年十一月九日、十一月十六日勘驗筆錄），堪認被
      告甲○○、丙○○二人於九十五年九月七日在台北市○○○路一號民進黨立法院黨團召開記者會，於記者會現場，
　　　被告甲○○確表示自訴人根本不入流，他那種英雄浪漫的
  　　形象，投懷送抱的那麼多，根本不用買春，還多到可以賣
　　　，應該是懷疑自訴人有沒有在賣，而不是有沒有在買等語
　　　，被告丙○○則以「畜牲」之字眼形容自訴人等情為真實
　　  。
（二）按刑法分則中公然二字之意義，係指以不特定人或多數人
      （包括特定多數人在內）得以共見共聞之狀況為已足，此
      經司法院院解字第二０三三號解釋及司法院大法官會議釋
      字第一四五號解釋在案。被告甲○○、丙○○二人於九十
　　　五年九月七日在台北市○○○路一號民進黨立法院黨團召
　　　開之記者會，均有特定多數記者在場，應屬特定多數人得
　　　共聞見之狀況，是被告甲○○、丙○○為前開言詞均係公
  　　然為之，堪予採認。
（三）另本件是否屬於立法委員之憲法言論免責權範圍乙節，因
      憲法第七十三條規定立法委員在院內所為之言論及表決，
      對院外不負責任，旨在保障立法委員受人民付託之職務地
      位，並避免國家最高立法機關之功能遭致其他國家機關之
      干擾而受影響。為確保立法委員行使職權無所瞻顧，此項
      言論免責權之保障範圍，應作最大程度之界定，舉凡在院
      會或委員會之發言、質詢、提案、表決以及與此直接相關
      之附隨行為，如院內黨團協商、公聽會之發言等均屬應予
      保障之事項。越此範圍與行使職權無關之行為，諸如蓄意
      之肢體動作等，顯然不符意見表達之適當情節致侵害他人
      法益者，自不在憲法上開條文保障之列。至於具體個案中
      ，立法委員之行為是否已逾越保障之範圍，於維持議事運
      作之限度內，固應尊重議會自律之原則，惟司法機關為維
      護社會秩序及被害人權益，於必要時亦非不得依法行使偵
      審之權限，此經司法院大法官會議第四三五號解釋明確。
      而「院內」並非指法院之「建築物或其附連圍繞土地」，
      而係指於立法院中所召開之各種會議，除正式之大會外，
      並包括臨時會、其他各委員會、調查委員會、紀律委員會
      或公聽會等，因此與執行職務無關之「記者會」，即非保
      障之範圍（臺灣高等法院八十四年上字第四二九號民事判
      決參照）。是本件係被告甲○○、丙○○在台北市○○○
      路一號民進黨立法院黨團召開記者會時者採訪內發表之言
　　　論，自與立法委員行使職權無關之範圍，而為司法機關審
　　　判之範圍，被告丙○○辯稱其受憲法言論免責之保障云云
　　  ，不足採信。
（四）本件是否有刑法第三百十一條規定之誹謗罪之阻卻構成要
      件事由之適用。
　１、被告甲○○於上開記者會中表示：「乙○○根本不入流，
　　　他那種英雄浪漫的形象，投懷送抱的那麼多，根本不用買
  　　春，還多到可以賣，應該是懷疑乙○○有沒有在賣，而不
    　是有沒有在買。」等語，被告丙○○則以「畜牲」之字眼
      評論自訴人。惟衡諸被告甲○○所述：「乙○○根本不入
      流，他那種英雄浪漫的形象，投懷送抱的那麼多，根本不
      用買春，還多到可以賣，應該是懷疑乙○○有沒有在賣，
      而不是有沒有在買。」等語，被告丙○○所述：「畜生」
　　　之字眼，依社會常情，均係在表達對自訴人人格之不屑及
　　　輕蔑。況被告丙○○稱自訴人畜生，與陳述事實有別，其
  　　對自訴人人格之攻訐亦難認為係對於事實之評論，所為非
　　　屬指摘、傳述具體事實之誹謗犯行（後詳），被告丙○○
　　　圖以刑法第三百十一條第一、三款事由脫免罪責，並非可
  　　取。
　２、按刑法第三百十一條規定：以善意發表言論，有下列情形
      之一者：一、因自衛、自辯或保護合法之利益者。二、公
      務員因職務而報告者。三、對於可受公評之事，而為適當
      之評論者。四、對於中央或地方之會議或法院或公眾集會
      之記事，而為適當之載述者。為善意發表言論，不罰。其
      立法理由為：保護名譽，應有相當之限制，否則箝制言論
      ，足為社會之害，以善意發表言論，而有本條所列之情形
      者，不問事實之真偽，概不處罰，故為保障人民對於與公
      眾攸關之事物之下，始容許有評論及意見表達之自由空間
      ，以達健全民主政治之目的，賦予人民言論自由之限制，
      但如於公共利益無關，縱能證明其真實者，而涉及私德者
      ，不在此限。故刑法第三百十一條規定之誹謗罪之阻卻構
      成要件事由，係以善意發表言論為要件，且民意代表職司
      監督政府之職責，其所為言論較諸一般民眾影響社會更鉅
      ，故就其於議場外發表足以侵害他人名譽之言論時，應至
      少以合理之懷疑探究消息來源之真實性，始能符合善意之
      要件。然被告始終未能提出其合理懷疑之根據，自難認其
      係善意發表言論，且對可受公評之事而為適當之評論，是
      以，其行為自不符刑法第三百十一條之阻卻構成要件事由
　　　，臺灣高等法院八十九年度上易字第一九六○號刑事判決
　　  參照。
  ３、參諸前開２所述，被告甲○○於上開記者會中表示：「乙○○根本不入流，他那種英雄浪漫的形象，投懷送抱的那
　　　麼多，根本不用買春，還多到可以賣，應該是懷疑乙○○
  　　有沒有在賣，而不是有沒有在買。」等語，係就個人人格
　    為卑劣之評價。自訴人發起倒扁活動，屬公眾人物，且為
      屬可受公評之事，惟被告甲○○辱指自訴人「不入流、應
      該懷疑有沒有賣春，而不是有沒有買春」等詞，並查無可
      直接推論有人格卑劣之處，是被告使用之字詞與其欲表達
      之事項並無直接關連、亦無合理懷疑，是被告之言論應被
      視為具有實質惡意至明，且屬謾罵，其言論既係出於「惡
      意」，自與刑法第三百十一條得主張免責事由之前提「善
      意發表言論」有間，被告甲○○亦不得以此主張免責。
  　綜上所述，本件事證明確，被告甲○○誹謗、丙○○公然侮
    辱犯行，均堪以認定。
二、核被告甲○○所為，係犯刑法第三百十條第一項誹謗罪，被
    告丙○○所為，係犯刑法第三百零九條第一項公然侮辱罪。
    自訴人雖認被告甲○○係犯同法第三百十條第二項加重誹謗
    罪，惟被告並非以文字、圖畫散布，而係於記者會中口語表
    示，事後係與會記者將之形諸文字、畫面，並非其為之，其
    所為，僅該當同條第一項普通誹謗罪，自訴人所指尚有誤會
    ，附此說明。爰審酌被告甲○○、丙○○均身為國會議員，
    應知其言行對社會大眾影響深遠，僅因與自訴人政治立場不
    同，即遽分別以言詞散布指摘足以毀損自訴人名譽之事、侮
    辱自訴人，對自訴人名譽損害甚鉅，犯罪後經本院合法傳喚
    屢以開會為由未提出相當證據證確有何正當理由而拒不到庭
    之態度，並審酌被告之品行、智識程度等一切情狀，量處如
    主文所示之刑，並諭知易科罰金之折算標準。
三、按法院認為應科拘役、罰金或應諭知免刑或無罪之案件，被
    告經合法傳喚無正當理由不到庭者，得不待其陳述逕行判決
    ，刑事訴訟法第三百零六條定有明文。此學理上所稱「缺席
    判決」之規定，乃在不牴觸憲法比例原則之要求下，為兼顧
    訴訟經濟之原則，係植基於正當法律程序所要求之被告對質
    詰問權及最後陳述權（刑事訴訟法第二百九十條）之例外規
    定。查本案被告甲○○、丙○○先後經本院訂於九十五年十
    二月二十五日、九十六年一月二十九日、九十六年三月十二
    日開庭合法傳喚，均僅具狀稱需在立法院開會，無法到庭，
    惟皆未提出相當證據證明確有正當理由不到庭，本院認本件
    被告等應為科拘役之諭知，爰不待其等陳述，逕行判決。
據上論斷，應依刑事訴訟法第三百四十三條、第二百九十九條第
一項前段、第三百零六條，刑法第三百零九條第一項、第三百十
條第一項、第四十一條第一項前段，刑法施行法第一條之一，判
決如主文。
中　　華　　民　　國　　96　　年　　3　　 月　　26　　日
　　　　　　　　　刑事第三庭  審判長法　官　黃雅芬
                                    法  官  王幸華
                                    法  官  胡宗淦
上正本證明與原本無異。
如不服本判決，應於判決送達後10日內向本院提出上訴狀 (應抄
附繕本)。
                                    書記官  惠  莊
中　　華　　民　　國　　96　　年　　3　　月　　26　　日
附錄本案論罪科刑法條全文
中華民國刑法第三百零九條
公然侮辱人者，處拘役或三百元以下罰金。
以強暴犯前項之罪者，處一年以下有期徒刑、拘役或五百元以下
罰金。
中華民國刑法第三百十條
意圖散布於眾，而指摘或傳述足以毀損他人名譽之事者，為誹謗
罪，處一年以下有期徒刑、拘役或五百元以下罰金。
散布文字、圖畫犯前項之罪者，處二年以下有期徒刑、拘役或一
千元以下罰金。
對於所誹謗之事，能證明其為真實者，不罰。但涉於私德而與公
共利益無關者，不在此限。
